ACORDAO-COMPLETO-2481425

ACÓRDÃO 1308/2021 ATA 19/2021 - PLENÁRIO

VISTOS, relatados e discutidos estes autos de embargos de declaração opostos pelo Sr. Luiz Alberto Gaspar Domingues (peça 689) e pelos Srs. Abílio Paulo Pinheiro Ramos, Daniel Teixeira Machado, José Carlos Cosenza e Wilson Guilherme Ramalho da Silva (peça 691) , ex-gestores da Petrobras, em face do Acórdão 784/2021-TCU-Plenário;
ACORDAM os ministros do Tribunal de Contas da União, reunidos em Sessão do Plenário, ante as razões expostas pelo relator, em:
9.1. conhecer os embargos de declaração, com fulcro nos arts. 32 e 34 da Lei 8443/1992, para, no mérito, acolhê-los, de modo a:
9.1.1. dar a seguinte redação ao subitem 9.1.1 do Acórdão 784/2021-TCU-Plenário:
"9.1.1. Sr. Celso Fernando Lucchesi (XXX.047.300-XX) e Sr. Paulo Cezar Amaro Aquino (206.147.480- 20) , no valor de R$ 54.000,00 (cinquenta e quatro mil reais) ; e Sr. Francisco Pais (XXX.502.887-XX) e Sr. Luiz Alberto Gaspar Domingues (XXX.529.007-XX) , no valor individual de R$ 6.785,00 (seis mil, setecentos e oitenta e cinco reais) ;
9.1.2. fazer constar da redação do Acórdão 487/2017-TCU-Plenário o seguinte dispositivo: "9.1-A. acolher as razões de justificativa apresentadas pelos responsáveis em razão das audiências realizadas pelos subitens 9.1.5 e 9.1.6 do Acórdão 2546/2017-TCU-Plenário".

Embargos de declaração opostos por gestores da Petrobras contra decisão que lhes aplicou penalidade de multa em decorrência de irregularidades na gestão do Complexo Petroquímico do Rio de Janeiro (COMPERJ).

Petróleo Brasileiro S.A.

3. Recorrentes: Luiz Alberto Gaspar Domingues (XXX.529.007-XX); Abílio Paulo Pinheiro Ramos (XXX.818.707-XX); Daniel Teixeira Machado (XXX.113.989-XX); José Carlos Cosenza (XXX.066.200-XX); Wilson Guilherme Ramalho da Silva (XXX.513.807-XX).

Augusto Nardes.

13.1. Ministros presentes: Ana Arraes (Presidente), Walton Alencar Rodrigues, Benjamin Zymler, Augusto Nardes, Raimundo Carreiro, Bruno Dantas, Vital do Rêgo (Relator) e Jorge Oliveira.
13.2. Ministro que alegou impedimento na Sessão: Augusto Nardes.
13.3. Ministro-Substituto convocado: Marcos Bemquerer Costa.
13.4. Ministros-Substitutos presentes: André Luís de Carvalho e Weder de Oliveira.

ACORDAO-COMPLETO-2521696

Acórdão 2468/2022 - Plenário

ALMIR GUILHERME BARBASSA

VITAL DO RÊGO

Ministro Vital do Rêgo.

Por meio do Acórdão 784/2021-TCU-Plenário, este Tribunal aplicou a multa prevista no art. 58, inciso II, da Lei 8.443/1992 a diversos responsáveis pela gestão da implantação do Complexo Petroquímico do Rio de Janeiro (Comperj) , da Petrobras, consoante transcrição de parte da mencionada decisão:
9.1. aplicar aos responsáveis abaixo mencionados multa individual prevista no art. 58, inciso II, da Lei 8.443/1992, fixando-lhes o prazo de 15  (quinze) dias, a contar das respectivas notificações, para que comprovem, perante o Tribunal (art. 214, inciso III, alínea "a", do Regimento Interno/TCU) , o recolhimento das dívidas ao Tesouro Nacional, atualizadas monetariamente desde a data deste acórdão até a data dos efetivos recolhimentos, se forem pagas após o vencimento, na forma da legislação em vigor:
9.1.1. Sr. Celso Fernando Lucchesi (XXX.047.300-XX) , Sr. Francisco Pais (XXX.502.887-XX) , Sr. Luiz Alberto Gaspar Domingues (XXX.529.007-XX) e Sr. Paulo Cezar Amaro Aquino (XXX.147.480-XX) , no valor de R$ 54.000,00 (cinquenta e quatro mil reais) ;
9.1.2. Sra. Maria das Graças Silva Foster (XXX.772.727-XX) , no valor de R$ 58.000,00 (cinquenta e oito mil reais) ;
9.1.3. Sr. Almir Guilherme Barbassa (XXX.113.586-XX) e Sr. Guilherme de Oliveira Estrella (XXX.771.627-XX) , no valor de R$ 61.000,00 (sessenta e um mil reais) ;
9.1.4. Sr. José Sérgio Gabrielli de Azevedo (XXX.750.395-XX) , Sr. Paulo Roberto Costa (XXX.612.879-XX) e Sr. Renato de Souza Duque (XXX.515.167-XX) , no valor de R$ 67.854,00 (sessenta e sete mil, oitocentos e cinquenta e quatro reis) ;
9.2. autorizar a cobrança judicial das dívidas, caso não atendidas as notificações, na forma do art. 28, inciso II, da Lei 8.443/1992;
9.3. autorizar, desde logo, caso solicitado e o processo não tenha sido remetido para cobrança judicial, o pagamento das dívidas em até 36 parcelas mensais e consecutivas, nos termos do art. 26 da Lei 8.443/1992, c/c o art. 217 do Regimento Interno/TCU, fixando-se o vencimento da primeira parcela em 15 dias, a contar do recebimento da notificação, e o das demais a cada 30 dias, devendo incidir sobre cada valor mensal os correspondentes acréscimos legais, na forma prevista na legislação em vigor, sem prejuízo de alertar os responsáveis de que a falta de comprovação do recolhimento de qualquer parcela implicará o vencimento antecipado do saldo devedor; (...) 
2. 	Após as apurações, parte dos gestores tiveram suas razões de justificativa acolhidas para todas as condutas objeto das audiências, nos termos do Tabela 1 do voto da aludida decisão:
3.	Após as devidas notificações, o Sr. Luiz Alberto Gaspar Domingues opôs embargos de declaração com alegações de vícios de contradição e omissão (peça 689) , consoante parte que se transcreve:
III. Contradição entre às conclusões do Relatório e Voto e a sanção aplicada no Acórdão
6. Conforme se observa no voto apresentado, acolhido pelo Plenário da Corte, à exceção da divergência em relação ao item 9.1.5, as demais conclusões da unidade técnica foram integralmente acolhidas, conforme se observa nos trechos abaixo: 
"72. A unidade técnica reuniu argumentos comuns dos defendentes e preliminares suscitadas em tópicos congregados, com o detalhamento posterior das justificativas individuais de cada responsável que não constavam dos exames precedentes. Acolho as conclusões da unidade técnica acerca das razões de justificativa apresentadas e as adoto como razões de decidir, sem prejuízo das considerações que tecerei a seguir" (...) 
"139. De forma prudente, a unidade técnica examinou os argumentos de cada responsável em complemento às análises reunidas por tópicos comuns, com o fito de evidenciar quais condutas foram acatadas, rejeitadas ou até mesmo estariam prescritas em virtude do tempo decorrido entre o cometimento do ato e a autorização da realização das audiências.
140. Outrossim, eventuais razões pontuais trazidas por algum defendente também foram examinadas no item III.3 da instrução transcrita no relatório desta decisão. Concordo com todas as conclusões da unidade técnica constantes dos parágrafos 297 a 859 e as adoto como razão de decidir. As análises lá descritas estão bem detalhadas, muitas delas reforçando as ideias já postas nos tópicos deste voto reunidos por assunto, de forma que me abstenho de tecer comentários adicionais e considero suficiente apresentar um quadro resumo com o resultado final do exame das condutas por responsável:"
7. Pois bem, a partir do parágrafo 618 de sua instrução, a unidade técnica enfrenta o argumento apresentado pelo Embargante de que contava com pouco mais de 3 meses no cargo quando assinou o DIP AB-PQ 02/2010 (referente à imputação do item 9.1.3) .
8. Com efeito, em suas razões de justificativa (Peça 529) , o Embargante informou que tomou posse como gerente Executivo da AB-PGI em 22/09/2009, tendo assinado o questionado DIP AB-PQ 02/2010 em 15/01/2010. Conforme explicitado na defesa, ao assumir a AB-PGI, o Embargante nunca tinha tido nenhum envolvimento com a implantação do COMPERJ e, no momento da assinatura do DIP, ainda estava tomando pé do assunto e montando sua equipe. Naquele momento, sequer contava com uma equipe estruturada que pudesse lhe auxiliar na análise dos documentos produzidos para a aprovação do Programa COMPERJ, de modo que não tinha como efetuar uma análise crítica mais profunda sobre as análises já previamente realizadas pela gerência AB-PQ - que era a área que detinha o necessário conhecimento técnico para a apresentação das propostas apresentadas.
9. A esse respeito, a unidade técnica reconheceu expressamente que o Embargante teve "tempo reduzido para se inteirar em minúcias acerca de todas as análises inerentes ao Projeto Comperj". Embora não tenha considerado esse argumento como suficiente para afastar completamente a sua responsabilidade, consignou, no item 618 de sua instrução, que "o reduzido tempo do gestor no cargo deve ser levado em consideração na eventual aplicação de sanção".
10. Como já afirmado em sua defesa, o argumento apresentado tem, na verdade, o condão de afastar, por completo, a irregularidade que lhe foi atribuída. Não é isso, no entanto, o que se pretende discutir, por óbvio, nos presentes embargos. Aponta-se neste momento, a contradição intrínseca entre as razões de decidir que expressamente reconhecem circunstância atenuante a ser levada em conta na definição da pena e o resultado verificado na pena efetivamente aplicada.
11. Como se observa no item 9.1.1 do dispositivo do acórdão ora embargado, a mesma penalidade de multa, no valor de R$ 54 mil, foi aplicada aos Srs. Celso Fernando Lucchesi, Sr. Francisco Pais, Sr. Paulo Cezar Amaro Aquino e, também, ao Embargante, sem que qualquer diferenciação tenha sido destacada em razão da ressalva expressamente constante no relatório onde foram reconhecidas as circunstâncias atenuantes.
12. Não há dúvida, a esse respeito, que o entendimento expressado pela SeinfraPetróleo, transcrito no relatório acatado por essa Corte, é suficiente para que ao menos sejam aplicados os mais básicos parâmetros de dosimetria exigidos pela legislação. Inclusive, tais fatores, pontuados pela unidade técnica como parâmetro a ser considerado pera a dosimetria da sanção, foram registrados no próprio voto prolatado, onde se afirnou que, "por certo, a ponderação dessas circunstâncias contribui para a justeza da aplicação das sanções neste caso concreto, motivo pelo qual as adotarei no deslinde desta decisão" (itens 144 e 145 do voto - peça 664) .
13. No entanto, em contradição com aquilo que foi expressamente afirmado em seu voto, a circunstância de que o Embargante exercia a sua gerência há apenas 3 (três) meses, acabou sendo desconsiderada para a fixação do valor da multa.
14. Portanto, com as devidas vênias, deve-se reconhecer que há nítida contradição entre o voto e o acórdão, na medida em que, apesar do registro, no relatório acatado, de que o pouco tempo no cargo deveria ser considerado no momento da dosimetria da sanção e da referência, expressa no próprio voto, quanto à necessidade de ponderar tais circunstâncias para assegurar a justeza da aplicação da sanção, a multa findou sendo fixada em valor equivalente aos demais gestores que respondem pela mesma suposta irregularidade, sem qualquer individualização da particularidade que envolve o Embargante.
15. Nesse aspecto, é importante lembrar o disposto no art. 22 da LINDB acerca da necessidade de consideração das circunstâncias particulares do gestor no momento da imposição de sanções:
Art. 22. Na interpretação de normas sobre gestão pública, serão considerados os obstáculos e as dificuldades reais do gestor e as exigências das políticas públicas a seu cargo, sem prejuízo dos direitos dos administrados.
§1º Em decisão sobre regularidade de conduta ou validade de ato, contrato, ajuste, processo ou norma administrativa, serão consideradas as circunstâncias práticas que houverem imposto, limitado ou condicionado a ação do agente.
§2º Na aplicação de sanções, serão consideradas a natureza e a gravidade da infração cometida, os danos que dela provierem para a administração pública, as circunstâncias agravantes ou atenuantes e os antecedentes do agente.
§3º As sanções aplicadas ao agente serão levadas em conta na dosimetria das demais sanções de mesma natureza e relativas ao mesmo fato.
16. Na verdade, da leitura do acórdão ora embargado, não restam claras as razões pelas quais houve a aplicação igualitária do valor da multa aos gerentes executivos arrolados, sem qualquer diferenciação a respeito do grau de envolvimento de cada um na elaboração do documento questionado. Afinal, o julgador deve não apenas considerar a relação de proporcionalidade entre a infração e a pena aplicada, como deve, ainda, proceder à devida individualização das condutas no momento da sanção. 
17. Nesse sentido, como bem destaca Carlos Ari Sunfeld, é "imprescindível, pois, que haja conexão entre o conteúdo da sanção e o conteúdo da infração. Esta relação de conexão entre infração e sanção é, como se disse, requerida pela regra de proporcionalidade, essencial em direito sancionador". 
18. Assim sendo, é patente o vício de contradição do julgado e a consequente necessidade de que esse Tribunal retifique tal ponto, revendo o valor da multa imposta ao Embargante. Em razão da expressa ressalva feita no relatório, desconsiderada no dispositivo do acórdão e considerando-se o extremamente exíguo tempo em que ocupava o cargo no momento da propositura do DIP AB-PQ 02/2010, a dosimetria da pena aponta, neste caso, para a sua aplicação no valor mínimo (5%) previsto no art. 268, II, do Regimento Interno dessa Corte.
III. Omissão
19. Conforme mencionado acima, o voto condutor do acórdão, apresentado por V. Exa. considerou elidida a irregularidade referente ao item 9.1.5 atribuída ao Embargante:
132. Nesses termos, propõe acatar as justificativas de todos os responsáveis arrolados pelas condutas de omissão no processo de reavaliação, à exceção do ex-diretor de Abastecimento Paulo Roberto Costa (25/4/2005 a 30/4/2012) e do ex-gerente de Abastecimento-PGI, Luiz Alberto Gaspar Domingues (22/9/2009 a 21/5/2012) . 
133. Quanto a esse ponto, divirjo da unidade técnica, porquanto o Sr. Luiz Alberto Gaspar Domingues apontou que, segundo a 4ª versão da Sistemática de Investimentos da Petrobras, vigente à época, não haveria previsão normativa acerca da atribuição do Gerente Executivo da área de negócio responsável pelo projeto em propor sua reavaliação. Dispositivo nesse sentido só viria a constar na redação da 5ª revisão do normativo, de agosto de 2012, quando então o defendente já havia deixado o cargo. 
134. Relembro, aliás, que essa mesma questão foi enfrentada e detalhada no voto do Acórdão 2750/2020-TCU-Plenário, em que se decidiu, pelos mesmos motivos, acatar as justificativas de todos os envolvidos quanto às condutas relativas à reavaliação. Pela coincidência de condutas, responsáveis e até mesmo pelos períodos similares de ocorrência dos fatos, adoto as conclusões do ilustre Ministro Zymler na condução da questão: (...) 
135. Na mesma linha do já decidido por este Plenário, afasto a possibilidade de condenação em relação às condutas 9.1.5 e 9.1.6 descritas nas audiências determinadas pelo Acórdão 2546/2017-TCU-Plenário".
20. Mais à frente, o voto apresenta um quadro-resumo, colacionado abaixo, com a indicação das irregularidades imputadas a cada gestor arrolado, informando se as razões de justificativa foram acatadas ou acolhidas ou se foi reconhecida a prescrição. Mais uma vez indica-se expressamente que foram acolhidas as razões de justificativa apresentadas pelo Embargante no que se refere ao item 9.1.5: (Tabela 1 do voto do Acórdão 784/2021-TCU-Plenário) 
21. Ocorre que, em que pese o voto ter se manifestado claramente sobre o afastamento da irregularidade imputada aos Embargantes, não há, no dispositivo do acórdão ora embargado, a expressa indicação do acolhimento de suas razões de justificativa no que se refere ao item 9.1.5, restando, portanto, omisso. 
22. Essa omissão é ainda mais relevante quando se refere ao dispositivo da decisão, já que, como se sabe, é o dispositivo da decisão que faz coisa julgada (art. 504 do CPC, aplicado subsidiariamente aos processos administrativos) . Assim, embora o voto tenha se manifestado expressamente a respeito do acolhimento das razões de justificativa do Embargante no que tange ao item 9.1.5, era fundamental que o dispositivo do acórdão mencionasse expressamente o acatamento da defesa, tendo incorrido em nítida omissão ao não se pronunciar sobre o ponto.
IV. Pedido 
23. Por todo o exposto, requerer sejam os presentes Embargos de Declaração conhecidos e acolhidos, a fim de que sejam sanados os vícios de contradição e omissão que maculam o Acórdão 784/2021-TCU-Plenário, de modo a que:
 (i) Seja minorado o valor da multa aplicada, considerando-se a circunstância atenuadora da sanção a ser imposta ao Embargante, expressamente consignada no relatório acatado no voto condutor da deliberação dessa Corte, fixando-se a multa aplicada no valor mínimo de 5% do montante estabelecido no art. 28, caput, da Lei n° 8.443/92, conforme previsto no art. 268, II, do Regimento Interno do TCU, em vista do extremamente exíguo tempo em que o Embargante exercia o seu cargo (3 meses) quando foi praticado o ato sob exame.
 (ii) Seja expressamente indicado na parte dispositiva do acórdão a ser proferido e integrado ao Acórdão 784/2021-TCU-Plenário o acolhimento de suas razões de justificativas, no que se refere ao item 9.1.5;
4.	Outros responsáveis, Srs. Abílio Paulo Pinheiro Ramos, Daniel Teixeira Machado, José Carlos Cosenza e Wilson Guilherme Ramalho da Silva, também opuseram embargos de declaração de forma conjunta com alegações de omissão na decisão, haja vista o acórdão não contemplar menção expressa ao acolhimento de suas razões de justificativa (peça 691) , nos termos que se transcreve:
3. Após a regular apresentação das razões de justificativa por todos os responsáveis arrolados, o presente feito foi apreciado pelo Plenário dessa c. Corte por meio do Acórdão 784/2021-TCU-Plenário, em sessão realizada em 07/04/2021. 4. 
4. Em relação ao referido item 9.1.6, em que havia indicação de possível responsabilidade imputável aos Embargantes, o voto condutor do acórdão, apresentado por V. Exa., considerou elidida a irregularidade imputada, como expresso em seu item 135, abaixo reproduzido:
"135. Na mesma linha do já decidido por este Plenário, afasto a possibilidade de condenação em relação às condutas 9.1.5 e 9.1.6 descritas nas audiências determinadas pelo Acórdão 2546/2017-TCU-Plenário".
5. Mais à frente, o voto apresenta um quadro-resumo, colacionado abaixo, com a indicação das irregularidades imputadas a cada gestor arrolado, informando se as razões de justificativa foram acatadas ou acolhidas ou se foi reconhecida a prescrição. Mais uma vez, fica clara a indicação de que foram acolhidas as razões de justificativa apresentadas pelos Embargantes: (Tabela 1 do voto do Acórdão 784/2021-TCU-Plenário 
6. Todavia, apesar de ter restado inequívoco o afastamento da irregularidade imputada aos Embargantes, o dispositivo do acórdão ora embargado acabou não contemplando menção expressa ao acolhimento de suas razões de justificativa, tendo sido omisso a esse respeito.
7. Ocorre que, como se sabe, é o dispositivo da decisão que faz coisa julgada (art. 504 do CPC, aplicado subsidiariamente aos processos administrativos) . Portanto, a menção no dispositivo do acórdão ao acatamento da defesa revela-se como providência fundamental. Assim, embora o voto tenha se manifestado expressamente a respeito do acolhimento das razões de justificativa dos Embargantes, faltou a expressa referência na parte dispositiva do acórdão. 
8. Por todo o exposto, requerem sejam os presentes Embargos de Declaração conhecidos e acolhidos, a fim de que seja sanada a inadvertida omissão ora apontada, de modo que seja expressamente incluída na deliberação a ser prolatada e devidamente integrada ao Acórdão 784/2021-TCU-Plenário, o acolhimento das razões de justificativa apresentadas pelos Embargantes no presente processo.
É o relatório.

Márcio Monteiro Reis (OAB/RJ 93.815); Priscilla de Souza Pestana Campana (OAB/RJ 162.556).

Não atuou.

EMBARGOS DE DECLARAÇÃO. RELATÓRIO DE AUDITORIA. IMPLANTAÇÃO DO COMPLEXO PETROQUÍMICO DO RIO DE JANEIRO (COMPERJ). FALHAS GRAVES DE GESTÃO. MULTA, ENTRE OUTRAS PENALIDADES. ARGUIÇÃO DE OMISSÕES E CONTRADIÇÃO NO JULGADO. CONHECIMENTO. ACOLHIMENTO.

RELATÓRIO DE AUDITORIA (RA)

não atuou.

Trata-se, nesta fase processual, de embargos de declaração opostos pelo Sr. Luiz Alberto Gaspar Domingues (peça 689) e, conjuntamente, pelos Srs. Abílio Paulo Pinheiro Ramos, Daniel Teixeira Machado, José Carlos Cosenza e Wilson Guilherme Ramalho da Silva (peça 691) , ex-gestores da Petrobras, em face do Acórdão 784/2021-TCU-Plenário. 
Por meio dessa decisão, o Tribunal aplicou a multa prevista no art. 58, inciso II, da Lei 8.443/1992 a diversos responsáveis pela gestão da implantação do Complexo Petroquímico do Rio de Janeiro (Comperj) , da Petrobras, consoante trecho que se transcreve:
9.1. aplicar aos responsáveis abaixo mencionados multa individual prevista no art. 58, inciso II, da Lei 8.443/1992, fixando-lhes o prazo de 15  (quinze) dias, a contar das respectivas notificações, para que comprovem, perante o Tribunal (art. 214, inciso III, alínea "a", do Regimento Interno/TCU) , o recolhimento das dívidas ao Tesouro Nacional, atualizadas monetariamente desde a data deste acórdão até a data dos efetivos recolhimentos, se forem pagas após o vencimento, na forma da legislação em vigor:
9.1.1. Sr. Celso Fernando Lucchesi (117.047.300-82) , Sr. Francisco Pais (360.502.887-04) , Sr. Luiz Alberto Gaspar Domingues (370.529.007-00) e Sr. Paulo Cezar Amaro Aquino (206.147.480-20) , no valor de R$ 54.000,00 (cinquenta e quatro mil reais) ;
9.1.2. Sra. Maria das Graças Silva Foster (694.772.727-87) , no valor de R$ 58.000,00 (cinquenta e oito mil reais) ;
9.1.3. Sr. Almir Guilherme Barbassa (012.113.586-15) e Sr. Guilherme de Oliveira Estrella (012.771.627-00) , no valor de R$ 61.000,00 (sessenta e um mil reais) ;
9.1.4. Sr. José Sérgio Gabrielli de Azevedo (042.750.395-72) , Sr. Paulo Roberto Costa (302.612.879-15) e Sr. Renato de Souza Duque (510.515.167-49) , no valor de R$ 67.854,00 (sessenta e sete mil, oitocentos e cinquenta e quatro reis) ;
9.2. autorizar a cobrança judicial das dívidas, caso não atendidas as notificações, na forma do art. 28, inciso II, da Lei 8.443/1992; (...) 
Da leitura da decisão, de pronto se percebe que não aparece qualquer menção de aplicação de sanção para os embargantes Srs. Abílio Paulo Pinheiro Ramos, Daniel Teixeira Machado, José Carlos Cosenza e Wilson Guilherme Ramalho da Silva. Exatamente por essa razão, os responsáveis alegam omissão no Acórdão 784/2021-TCU-Plenário.
A despeito de constar em vários pontos do voto da decisão embargada afirmação expressa sobre o acolhimento das razões de justificativa dos responsáveis, não constou do campo expositivo do acórdão tal assertiva. Assim, acato os pedidos e acolho os embargos para que seja integrada à decisão a informação como se segue: "acolher as razões de justificativa apresentadas pelos responsáveis em razão das audiências realizadas pelos subitens 9.1.5 e 9.1.6 do Acórdão 2546/2017-TCU-Plenário".
Relativamente aos embargos do Sr. Luiz Alberto Gaspar Domingues, o ex-gerente Executivo da AB-PGI (Gerência Executiva do Abastecimento-Programas de Investimento) alega dois aspectos: (i) uma contradição, já que no voto há menção expressa de adoção dos fundamentos da instrução da unidade técnica como razões de decidir, à exceção das conclusões sobre a conduta 9.1.5, mas o acórdão não ponderou na dosimetria da pena o fato de o embargante estar há apenas três meses no cargo quando cometeu a conduta objeto da audiência, atenuante este indicado como necessário nas conclusões da unidade instrutora quando da aplicação da sanção; e (ii) uma omissão, pois apesar de ter suas justificativas aceitas em relação a uma das condutas objeto das audiências (subitem 9.1.5) , nada foi expresso no corpo do acórdão em discussão.
Nesses termos, o recorrente pede:
 (i) Seja minorado o valor da multa aplicada, considerando-se a circunstância atenuadora da sanção a ser imposta ao Embargante, expressamente consignada no relatório acatado no voto condutor da deliberação dessa Corte, fixando-se a multa aplicada no valor mínimo de 5% do montante estabelecido no art. 28, caput, da Lei n° 8.443/92, conforme previsto no art. 268, II, do Regimento Interno do TCU, em vista do extremamente exíguo tempo em que o Embargante exercia o seu cargo (3 meses) quando foi praticado o ato sob exame.
 (ii) Seja expressamente indicado na parte dispositiva do acórdão a ser proferido e integrado ao Acórdão 784/2021-TCU-Plenário o acolhimento de suas razões de justificativas, no que se refere ao item 9.1.5;
Preenchidos os pressupostos de admissibilidade, conheço dos embargos.
No mérito, acolho em essência os embargos do Sr. Luiz Alberto Gaspar Domingues pelos motivos que passarei a discorrer. Para melhor contextualizar o pedido do recorrente, apresento a Tabela 1 do voto do Acórdão 784/2021-TCU-Plenário:
Pelo destaque, observa-se que as razões de justificativa do responsável quanto ao item 9.1.5 foram acatadas, assim como a de todos os demais responsáveis, porém sofreu aplicação de penalidade por ter se manifestado favoravelmente à aprovação da passagem para a fase IV (FEL 3) , que corresponde ao período entre a aprovação do projeto básico e o início da execução das obras, do Projeto Trem 1 do Comperj, a despeito de todas as deficiências levantadas (conduta do item 9.1.3) .
Relativamente à omissão, da mesma forma como decidi para os demais embargantes, não vejo óbice em esclarecer, de forma explícita no campo do acórdão, que todos os responsáveis ouvidos em audiência pelos subitens 9.1.5 e 9.1.6 tiveram suas justificativas acatadas. 
Quanto ao pedido de redução da multa, o recorrente argumentou que assumiu a então recém-criada Gerência Executiva do Abastecimento-Programas de Investimento (AB-PGI) em 22/9/2009 e assinou o DIP que se posicionava favoravelmente à aprovação da passagem de fase em 15/1/2010. Esse reduzido tempo do gestor no cargo deveria ter sido levado em consideração na dosimetria de sua pena, como assim ponderou a unidade técnica, cujas conclusões foram confirmadas nas razões de decidir do voto do acórdão:
613.	Enfatizou que na data de assinatura do DIP AB-PQ 02/2010 (15/1/2010) , o defendente sequer contava com a estrutura de sua nova Gerência definida e aprovada, o que só veio a ocorrer em 12/2/2010, com efeitos a partir de 1/2/2010, conforme decisão do Diretor de Abastecimento (Doc. 05) . Somente em 13/05/2010, a Diretoria Executiva teria aprovado a criação da estrutura básica e complementar da nova Gerência Executiva (AB-PGI) . 
614.	Dessa forma, o responsável não teria atuado em nenhuma das três primeiras fases do Projeto Comperj. Ao assumir a Gerência Executiva do AB-PGI, às vésperas da conclusão dos trabalhos que levaram à elaboração do DIP AB-PQ 02/2010 (peça 168) , teve participação restrita.
615.	Em suma, alegou que o pouco tempo entre a chegada no cargo, em 29/9/2009 e a assinatura do DIP, em 15/1/2010, revelariam que o defendente não havia como efetuar uma análise crítica mais aprofundada, tendo em vista a complexidade dos projetos em andamento e sem ter participado das atividades anteriores relativas ao projeto. Dessa forma, não seria razoável esperar que reanalisasse todos os parâmetros técnicos do projeto.
616.	Como asseverou o defendente, o cargo de AB-PGI foi criado em setembro de 2009, de maneira que competia ao novo cargo a coordenação de novas plantas industriais do Abastecimento, sem prejuízo ao assessoramento de outras áreas como a Estratégia, no que se referia a suas especialidades. Desse modo, o Sr. Luiz Alberto Gaspar, como titular do mencionado cargo, deveria exercer a adequada gestão dos projetos de refino em andamento, como o Comperj. 
617.	De fato, o responsável assumiu o cargo pouco menos de quatro meses antes da emissão do DIP 02/2010, tendo tempo reduzido para se inteirar em minúcias acerca de todas as análises inerentes ao Projeto Comperj. Todavia, o reduzido tempo no cargo não pode ser suscitado para amparar conduta negligente do gestor. 
618.	De posse das informações disponíveis à época seria possível constatar os elevados riscos de se prosseguir com o empreendimento, sem necessidade de se adentrar em minúcias do projeto. O VPL negativo evidente já inviabilizava sua aprovação, com base na Sistemática. Contudo, o reduzido tempo do gestor no cargo deve ser levado em consideração na eventual aplicação de sanção. (grifos acrescidos) 
Nesse contexto, o ex-gestor requer a aplicação de efeitos infringentes para reduzir sua penalidade para o montante de 5% do valor máximo possível de ser aplicado nos termos do artigo 58, inciso II, da Lei 8.443/1992.
De forma razoável e diligente, a peça recursal não contém pedido para a exclusão da penalidade, porquanto tal arguição não se mostra plausível em embargos de declaração. A despeito de o recorrente não ter discutido tal possiblidade, estabeleço um paralelo entre o Acórdão 784/2021-TCU-Plenário e aquele que apreciou condutas similares na gestão da Rnest - Refinaria Abreu e Lima (Acórdão 2750/2020-TCU-Plenário) , uma vez que já há campo oportuno para a revisão do acordão que aqui se discute.
Essa comparação se torna apropriada na medida em que o ex-gestor teve razões acolhidas na decisão que apreciou a Rnest e razões rejeitadas no acórdão embargado, a despeito das datas e condutas das apurações desses processos serem bastante similares. 
Com efeito, seria uma oportunidade de aclarar porque o intervalo de menos de quatro meses entre a data em que o ex-gestor assumiu a Gerência Executiva do Abastecimento-Programas de Investimento e a elaboração do documento que recomendava a aprovação do FEL 3 não é motivo suficiente para elidir a irregularidade que resultou em multa.
		Acórdão 2750/2020-TCU-Plenário (Gestão da Rnest) 
	Acórdão 784/2021-TCU-Plenário (Gestão do Comperj) 

	IRREGULARIDADES
	9.1.9: Irregularidades na proposta de licitação e contratação de obras no âmbito do Plano de Antecipação da Refinaria - PAR (razões acolhidas) 
	9.1.3: aprovação do FEL 3 das obras do Comperj (rejeição das razões) 

		9.1.15: Omissão no dever de propor a reavaliação do projeto Rnest (razões acolhidas) 
	9.1.5: omissão no dever de propor a reavaliação (razões acolhidas) 

Aproveito o ensejo, porque tal diferença não constou expressamente do voto da decisão, não obstante o responsável ter apontado o acolhimento de suas justificativas no Acórdão 2750/2020-TCU-Plenário como pressuposto a balizar o saneamento da irregularidade pela aprovação do FEL 3 nas obras do Comperj, com o propósito de este TCU manter o paralelismo de suas decisões.
Em busca do princípio da verdade material, esclareço que as condutas são diferentes, já que no Comperj ele foi chamado em audiência por ter aprovado o FEL, enquanto na Rnest sua conduta guarda relação com a licitação e contratação de obras no âmbito do Plano de Antecipação da Refinaria - PAR. 
Ademais, o voto do Ministro Benjamim Zymler deixa claro que, entre as obras desse plano, o Sr. Luiz Alberto Gaspar Domingues somente teria participado dos procedimentos de contratação de uma delas, quando a fase III da Rnest já havia sido aprovada: 
140.	Ainda no tocante ao PAR, outras três ocorrências foram alvo de audiência.
141.	A primeira foi a "elaboração de propostas, junto à diretoria executiva da empresa, para licitação e contratação de obras e serviços no âmbito do Plano de Antecipação da Refinaria do Nordeste, conforme especificado no Apêndice F do relatório de auditoria, sem projetos básicos e estimativas de custos com o nível de maturidade exigível, contrariando os itens 1.3 e 5.4.2 do Regulamento do Procedimento Licitatório Simplificado da Petrobras, aprovado pelo Decreto 2.745/98" (ocorrência 9.1.9) . Por ela respondem a sra. Venina Velosa da Fonseca, Gerente-Executivo do Abastecimento Corporativo (de 9/9/2005 até 21/10/2009) , e os srs. Pedro José Barusco Filho, Gerente-Executivo de Engenharia (de 21/2/2003 até 10/3/2011) , Francisco Pais, Gerente-Executivo do Abastecimento Corporativo (de 22/10/2009 até 20/5/2012) , e Luiz Alberto Gaspar Domingues, Gerente-Executivo do Abastecimento - Programas de Investimento (de 22/9/2009 até 21/5/2012) .
142.	A respeito, os srs. Luiz Alberto Gaspar Domingues e Francisco Pais alegam que só participaram da última contratação apontada pela auditoria, referente às tubovias (DIP 22/2010) . Àquela altura, esclarecem, janeiro de 2010, a fase III da RNEST já havia sido aprovada, de modo que o projeto se encontrava oficialmente na fase de execução e, portanto, não mais vigorava a estratégia do PAR.
143.	O argumento procede, mormente quando se tem em conta que os responsáveis assumiram seus cargos já no final de setembro de 2009, o primeiro, e no final de outubro de 2009, o segundo, ao passo que a aprovação da fase III do empreendimento, quando o projeto básico de engenharia foi concluído, se deu em novembro daquele ano. É de se acolher, pois, a justificativa dos srs. Luiz Alberto Gaspar Domingues e Francisco Pais. (grifos acrescidos) 
Nessa esteira, o embargante sofreu aplicação de penalidade quanto à aprovação da Fase 3 na gestão das obras do Comperj, emitindo parecer pelo prosseguimento do empreendimento mesmo diante dos indicadores de consumação de Valor Presente Líquido Negativo (VPL) para o Trem 1 do empreendimento, em atuação na gerência vinculada à área de abastecimento da companhia, estrutura diretamente associada ao empreendimento.
Ainda que concorde em reduzir a penalidade, não aplicarei o percentual mínimo. A despeito de o gestor ter ingressado no cargo pouco menos de quatro meses da data em que se posicionou favorável à aprovação do FEL 3 do Comperj, ele é engenheiro, funcionário de carreira da Petrobras desde 1975, já tendo atuado em diversas funções na área de refino, tanto técnicas quanto gerenciais, ocupando inclusive cargos de gerência-geral e executiva.
Essas circunstâncias, aliadas aos montantes envolvidos no projeto Comperj e sua atuação na área de abastecimento, divisão que detém o conhecimento sobre o negócio, levam-me a ponderar que o percentual mínimo do inciso II do artigo 58 não deva ser aqui aplicado, a despeito de reconhecer que não há como igualar sua situação com os demais responsáveis multados pelas condutas descritas no subitem 9.1.3 do acórdão que determinou as audiências.
Outro ponto a ser descortinado nessa ocasião é a similaridade da situação fática do Sr. Luiz Alberto Gaspar Domingues e do Sr. Francisco Pais. Ambos foram multados pela conduta associada ao subitem 9.1.3, sendo que o segundo assumiu o cargo de gerente executivo de Abastecimento Corporativo um mês depois do embargante (22/10/2009) . Outra coincidência é a exclusão de sua responsabilidade pelas mesmas circunstâncias no bojo do acórdão que apreciou a gestão da Rnest, conforme se lê da transcrição acima. 
Como o Regimento desta Casa, em seu artigo 281, dispõe que, havendo mais de um responsável pelo mesmo fato, o recurso de um deles aproveitará a todos no que concerne às circunstâncias objetivas, é preciso estender os mesmos efeitos ao Sr. Francisco Pais.
Assim, concordo que não há como equiparar a conduta dos aludidos gestores aos demais responsáveis penalizados pelo subitem 9.1.1 do Acórdão 784/2021-TCU-Plenário, ante os atenuantes trazidos pelo embargante que, embora considerados nos fundamentos da decisão recorrida, não foram incluídos na dosimetria da pena. 
Diante do que relatei, acolho os presentes embargos e faço integrar à decisão os ajustes mencionados nesse voto.
TCU, Sala das Sessões, em 2 de junho de 2021.
Ministro VITAL DO RÊGO
Relator